臺灣臺南地方法院臺南簡易庭民事判決
111年度南簡字第1381號
原      告  謝柏峯  
被      告  陳慧儒  
上列當事人間分配表異議之訴事件，本院於中華民國111年11月3
日言詞辯論終結，判決如下：
    主  文
本院110年度司執字第76373號拍賣抵押物強制執行事件，於民國
111年6月30日所製作分配表，關於次序8所列：以本金新臺幣2,0
00,000元計算之違約金於逾新臺幣719,343元部分應予剔除，不
得列入分配。
原告其餘之訴駁回。
訴訟費用由被告負擔5分之2，餘由原告負擔。
    事實及理由
一、原告主張：本院110年度司執字第76373號拍賣抵押物強制執
    行事件（下稱系爭執行事件），於民國111年6月30日製作之
    分配表（下稱系爭分配表）次序8所列計被告之違約金債權
    新臺幣（下同）1,720,000元（下稱系爭違約金），換算年
    息高達36.5％，顯屬過高，應酌減與同次序之利息年息2%為
    當，即將次序8違約金酌減為94,247元。為此提起本件分配
    表異議之訴，並聲明：系爭分配表次序8之違約金應酌減為9
    4,247元。
二、被告則以：系爭違約金係與訴外人即債務人黃俊傑合意約定
    ，並無過高，伊亦同意系爭違約金以年利率16%計算，並答
    辯聲明：原告之訴駁回。
三、本院之判斷　
　㈠被告執抵押權設定契約書、他項權利證明書、其他約定事項
    、本票、臺南市○○區○○段000地號土地，權利範圍2分之1及
    同段479建號建物，權利範圍2分之1（下稱系爭不動產）之
    登記謄本為證，向本院申請拍賣抵押物，並經本院109年度
    司拍字第97號民事裁定准予拍賣（下稱系爭拍賣抵押物裁定
    ），該裁定並於109年6月4日確定。被告前執系爭拍賣抵押
    物裁定、確定證明書及本票，聲請對系爭不動產強制執行，
    經本院以109年度司執字第58240號受理在案，惟經特別變賣
    程序仍未拍定，視為撤回，經被告聲請繼續執行，經本院以
    系爭執行事件受理執行，而系爭不動產於111年4月12日拍定
    ，本院民事執行處於同年6月30日製作系爭分配表等情，為
    兩造所不爭執。並經本院調取系爭執行事件卷宗，核閱屬實
    ，堪信為真實。　
  ㈡債務人怠於行使其權利時，債權人因保全債權，得以自己名
    義行使其權利，為民法第242條前段所明定。此項代位權行
    使之範圍，就同法第243條但書規定旨趣推之，並不以保存
    行為為限，凡以權利之保存或實行為目的的一切審判上或審
    判外之行為，諸如假扣押、假處分、聲請強制執行、實行擔
    保權、催告、提起訴訟等，債權人皆得代位行使（最高法院
    69年台抗字第240號判決意旨參照）。原告為執行債權人，
    被告之執行債權如違約金過高，執行債務人未對分配表所載
    違約金金額異議，將使原告債權之將來受配清償金額減少，
    就原告而言，執行債務人自屬怠於行使其權利，原告為保全
    債權，自得代位行使權利，請求本院核減違約金。又當事人
    約定之違約金過高者，法院得依民法第252條規定，酌減至
    相當之數額。倘屬賠償額預定性之違約金，自應以當事人實
    際所受損害為主要之酌量標準；若屬懲罰性之違約金，則除
    應依一般客觀事實、社會經濟狀況酌定外，亦應參酌當事人
    所受損害情形，及就債務人若能如期履行債務時，債權人所
    得享受之一切利益為衡量之標準，始符違約罰之目的（最高
    法院102年度台上字第1222號判決意旨參照）。經查，被告
    第1順位抵押權、第2順位抵押權設定登記中，均約定按本金
    每日百元日息1角計算懲罰性違約金，有他項權利證明書可
    查。則依被告抵押權登記擔保之違約金債權換算為週年利率
    ，高達36.5％，該懲罰性違約金約定利率顯已高出約定當時
    利息法定之週年利率20％以及109年12月30日修正之民法第20
    5條已於110年7月20日施行適用後，自110年7月20日起，利
    息法定之週年利率16%，最高上限之規定。被告雖以系爭違
    約金係經黃俊傑同意，黃俊傑在借款時已考量自身情況，自
    無過高之問題等語。惟被告並未提出黃俊傑未依約履行除利
    息損失外更有何損失，是系爭違約金債權係為促使債務人依
    約履行之懲罰性之違約金，已經明確約定記載，應非損害賠
    償總額之預定。另參諸近年來國內貨幣市場之利息利率係處
    於低利率狀態，而金融機關借款之違約金，多以約定利息之
    10至20％計算，則系爭違約金總額為1,720,000元，已為債權
    本金2,000,000元之86%，足認本件被告請求之懲罰違約金過
    高，對債務人顯失公平。本院斟酌上開情狀，由被告與黃俊
    傑已約定利息為2%，並僅請求懲罰性違約金之情形。認本件
    違約金應酌減為以被告同意之16%及民法第205條所定法定利
    息上限計算為適當。據此，系爭分配表次序8，關於違約金
    部分，在110年7月19日以前應以週年利率16％計算（此為被
    告同意），自110年7月20日起應以週年利率14％計算（法定
    利息上限為16%，被告已收取2%之利息），金額應為719,343
    元【計算式：本金2,000,000元×年息16％×544/365（109年1
    月22日至110年7月19日）＋本金2,000,000元×年息14％×316/3
    65（110年7月20日至111年5月30日）＝719,343元，元以下四
    捨五入】，是系爭分配表次序8以本金2,000,000元計算之違
    約金於逾719,343元部分應予剔除，不應列入分配。原告請
    求於此部分為有理由，逾此部分尚屬無據。
四、綜上所述，本件被告請求之違約金過高，應酌減為以被告同
    意之16%及民法第205條所定法定利息上限計算為適當，故原
    告依強制執行法第41條規定，請求將系爭分配表次序8，以
    本金2,000,000元計算之違約金超過719,343元部分應予剔除
    ，不應列入分配，為由理由，應予准許。逾此部分，則無理
    由應予駁回。併依民事訴訟法第79條規定諭知訴訟費用負擔
    比例。
五、本件事證已臻明確，兩造其餘攻擊防禦方法及未經本院援用
    之證據，核與判決之結果不生影響，爰不一一論駁，併此敘
    明。
六、 據上論結，本件原告之訴一部有理由、一部無理由，判決
    如主文。　　
中　　華　　民　　國　　111 　年　　11　　月　　24　　日
                 臺南簡易庭  法 官   施介元
以上正本係照原本作成。 
如不服本判決，應於送達後20日內，向本院提出上訴狀並表明上
訴理由（須附繕本）。如委任律師提起上訴者，應一併繳納上訴
審裁判費。
中　　華　　民　　國　　111 　年　　11　　月　　24　　日
                             書記官  曾怡嘉